臺灣高等法院民事判決　　　　　　　　　 94年度上字第581號
上　訴　人　中華商業銀行股份有限公司
接　管　人　中央存款保險股份有限公司
法定代理人　丁○○（即接管小組召集人）
訴訟代理人　郭疆平律師
被 上訴 人　甲○○
　　　　　　乙○○
共　　　同
訴訟代理人　盧世欽律師
上列當事人間分配表異議之訴事件，上訴人對於中華民國94年5
月25日台灣基隆地方法院94年度訴字第118號第一審判決提起上
訴，本院於96年3月6日言詞辯論終結，判決如下：
    主  文
上訴駁回。
第二審訴訟費用由上訴人負擔。
    事實及理由
壹、程序部分：
    上訴人之法定代理人由高繁雄變更為吳金贊，嗣行政院金融
    監督管理委員會指定中央存款保險股份有限公司接管上訴人
    公司，接管小組召集人為丁○○，有上訴人公司變更登記表
    可稽，已據彼等分別具狀聲明承受訴訟（本院卷57-58、62-
    63、147-148、150-153頁），並續行訴訟，核無不合。
貳、實體部分：
一、上訴人聲明：（一）先位聲明：1.原判決廢棄。2.台灣基隆
    地方法院（下稱原法院）93年度執字第6250號清償票款強制
    執行事件，於民國（下同）94年3月4日製作之強制執行金額
    計算書分配表（下稱分配表）中，被上訴人甲○○得受分配
    之金額新台幣（下同）380萬元應予剔除不列入分配。3.確
    認被上訴人乙○○所有坐落基隆市○○區○○段374、375地
    號土地（下稱系爭土地），經基隆市信義地政事務所以91年
    基信字第117190號收件，91年10月3日登記，以被上訴人甲
    ○○為權利人，權利價值390萬元，權利存續期間自91年8月
    20日起至96年8月20日止，債務人、設定義務人均為被上訴
    人乙○○之抵押債權（下稱系爭抵押債權）不存在。4.被上
    訴人應將前項抵押權（下稱系爭抵押權）設定登記塗銷。（
    二）備位聲明：1.原判決廢棄。2.被上訴人就系爭土地所為
    系爭抵押債權設定行為應予撤銷。3.被上訴人應將系爭抵押
    權設定登記塗銷。
    被上訴人聲明：如主文所示。
二、上訴人起訴主張：伊對被上訴人乙○○有416萬7892元及自
    92年12月1日起至清償日止，按年息8.4％計算利息之債權，
    並已取得執行名義。伊於93年8月27日具狀向原法院聲請以
    93年度執字第6250號執行事件實施強制執行，經原法院執行
    查封被上訴人乙○○所有坐落基隆市○○區○○段373、374
    、375、361地號等4筆土地後；被上訴人甲○○以被上訴人
    乙○○積欠其380萬元未還，且上開4筆土地中之系爭土地，
    經被上訴人乙○○為其設定權利價值390萬元之抵押權為由
    ，具狀聲明參與分配。又上開4筆土地，經原法院執行拍賣
    後，由第三人以619萬3005元之總金額拍定在案。原法院遂
    據此製作分配表，依該分配表之記載，伊僅能獲償102萬790
    7元。經查被上訴人2人為同胞兄弟，被上訴人甲○○聲明參
    與分配，並未提出其與被上訴人乙○○間有關380萬元抵押
    債權資金之往來證明，被上訴人甲○○實未交付被上訴人乙
    ○○任何項款，足見被上訴人間之380萬元消費借貸契約乃
    被上訴人為稀釋伊可得受償之金額所虛列等情；爰提起分配
    表異議之訴，先位聲明求為命：（一）原法院93年度執字第
    6250號清償票款強制執行事件，於94年3月4日製作之分配表
    中，被上訴人甲○○得受分配之金額380萬元應予剔除不列
    入分配；（二）確認被上訴人乙○○所有系爭土地，被上訴
    人乙○○之系爭抵押債權不存在；（三）被上訴人甲○○應
    將系爭抵押權設定登記予以塗銷；備位聲明求為命：（一）
    撤銷被上訴人就系爭土地之抵押債權設定行為，（二）被上
    訴人甲○○應塗銷系爭抵押權設定登記之判決。
    被上訴人則以：（一）被上訴人乙○○確曾分別於89年10月
    17日、同年10月19日、同年11月15日、90年1月12日，向被
    上訴人甲○○借款160萬元、170萬元、30萬元、20萬元，總
    計380萬元。上開4筆借款資金，其中部分乃被上訴人甲○○
    之自有存款，部分則係被上訴人甲○○向第一商業銀行朴子
    分行借貸而來。伊等雖為同胞兄弟，然至親間之資金往來，
    本屬平常，故被上訴人甲○○於被上訴人乙○○借貸之初，
    未要求被上訴人乙○○書立相關借據，亦未要求被上訴人乙
    ○○提供擔保。嗣被上訴人乙○○因投資失利，為對所負之
    債務負責，乃先於91年10月3日，以其所有之系爭土地，辦
    理系爭抵押權設定登記予被上訴人甲○○；再於同年10月5
    日，書立曾向被上訴人甲○○借款380萬元之借據，伊等間
    確有借貸法律關係存在，無上訴人所指摘虛列之情事。（二
    ）上訴人早於92年4月間即對系爭土地向原法院聲請執行查
    封，上訴人於斯時即已明知系爭土地設定有抵押權，竟遲至
    94年3月31日始提起本件訴訟，顯已逾民法第245條規定之1
    年除斥期間，上訴人備位之訴依民法第244條第2項、第4項
    規定請求撤銷伊等間之系爭抵押權設定行為，亦無理由等語
    ，資為抗辯。
三、兩造不爭執之事實：
（一）上訴人對被上訴人乙○○有416萬7892元及自92年12月1日
      起至清償日止，按年息8.4％計算利息之債權。上訴人於9
      3年8月30日，持臺灣嘉義地方法院債權憑證，向原法院聲
      請以93年度執字第6250號執行事件對被上訴人乙○○實施
      強制執行。被上訴人甲○○於93年10月5日，以其為被上
      訴人乙○○之抵押債權人，具狀向執行法院聲明參與分配
      。
      證據：台灣嘉義地方法院92年12月29日嘉院雲民92執利字
      第5356號債權憑證（原審卷17頁）、原法院93年度執字第
      6250號執行事件卷。
（二）坐落基隆市○○區○○段第373、374、375、361地號等4
      筆土地為被上訴人乙○○所有，經原法院前開執行事件實
      施拍賣，於94年1月19日拍定，執行所得金額共計619萬30
      05元。
      證據：原法院94年3月4日基院慧93執讓字第6250號函（原
      審卷22頁）、原法院93年度執字第6250號執行事件卷。
（三）系爭土地於原法院執行查封前，業經被上訴人乙○○於91
      年10月3日為被上訴人甲○○設定系爭抵押權。
      證據：土地登記謄本及異動索引（原審卷18-21頁）。
四、關於上訴人提起之先位之訴部分：
（一）經查上訴人主張系爭抵押債權為被上訴人所虛列，被上訴
      人間無系爭抵押債權所涉之資金往來云云；為被上訴人所
      否認，被上訴人並提出甲○○在第一商業銀行朴子分行帳
      號000-00-000000帳戶之取款憑條4張、存摺節本、乙○○
      之匯款傳票4張、第一商業銀行放款授信單及乙○○書立
      之款項借用證為證（原審卷42-54頁）。依上開被上訴人
      提出之銀行存摺節本及匯款傳票記載，堪以認定被上訴人
      間於下列時日，有下列資金往來：被上訴人乙○○於89年
      10月17日提領被上訴人甲○○之存款160萬元，89年10月
      19日提領被上訴人甲○○之存款170萬元，89年11月15日
      提領被上訴人甲○○之存款30萬元，90年1月12日提領被
      上訴人甲○○之存款20萬元匯至其帳戶（原審卷42-49頁
      ）。又被上訴人甲○○提供被上訴人乙○○匯款之資金來
      源，經核與被上訴人甲○○名義自第一商業銀行朴子分行
      帳戶提款之取款憑條之記載相符（原審卷42-45頁），復
      有其銀行存摺節本可參（原審卷50-52頁）；且上開4筆匯
      款之總金額共計380萬元（1,600,000元＋1,700,000元＋
      300,000元＋200,000元＝3,800,000元），被上訴人乙○
      ○於91年10月5日書立之債權人為被上訴人甲○○之「款
      項借用證」所載之借款金額380萬元與之相符。依上情觀
      之，被上訴人抗辯被上訴人乙○○曾向被上訴人甲○○借
      款380萬元，堪信為真實。
（二）又按當事人主張有利於己之事實者，就其事實有舉證之責
      任，民事訴訟法第277條前段有明文。再按主張法律關係
      存在之當事人，僅須就該法律關係發生所須具備之特別要
      件，負舉證之責任；至於他造主張有利於己之事實，應由
      他造舉證證明（最高法院48年臺上字第389號判例參照）
      。經查上訴人主張被上訴人通謀虛列系爭抵押債權，為被
      上訴人所否認，本應由上訴人負舉證責任；惟被上訴人已
      先提出上述證據，足以證明彼等間有380萬元之系爭抵押
      債權存在；上訴人如欲推翻上述認定，則應由其提出反證
      證明。惟上訴人僅迭以被上訴人為兄弟，故彼等間之借貸
      及金錢往來，難信為真云云，為其主張系爭抵押債權不存
      在之論據；並未提出證據以資證明被上訴人間之系爭抵押
      債權為通謀虛偽意思表示，所為主張不足採信。本院依上
      訴人之聲請調閱被上訴人2人於89年、90年、91年之銀行
      存款資料，並未能證明被上訴人乙○○對被上訴人甲○○
      已為清償；上訴人復未能證明被上訴人乙○○對被上訴人
      甲○○已為清償，其主張被上訴人間之系爭抵押債權不存
      在，亦不足採信。
（三）依上所述，上訴人請求確認被上訴人間之系爭抵押債權不
      存在，核屬無據；其請求塗銷系爭抵押權登記，及原法院
      93年度執字第6250號清償票款強制執行事件，於94年3月4
      日製作之分配表中，被上訴人甲○○得受分配之金額380
      萬元應予剔除不列入分配，亦均失所依據，不應准許。
五、關於上訴人提起之備位之訴部分：
（一）按民法第244條之撤銷權，自債權人知有撤銷原因時起，1
      年間不行使而消滅，民法第245條定有明文。
（二）經查上訴人曾於92年3月31日向原法院聲請以92年度執全
      字第160號假扣押執行事件，對被上訴人乙○○所有坐落
      基隆市○○區○○段第373、374、375、361地號等4筆土
      地實施假扣押；其中其所提出系爭土地之登記謄本，已有
      被上訴人甲○○設定系爭抵押權之登記，經本院調閱該卷
      宗查核屬實。又查上訴人之員工即證人丙○○於95年2月2
      3日到場證稱：原法院92年執全160號假扣押執行事件是伊
      負責辦理，當時有申請土地登記謄本，伊申請謄本時，均
      會看有無抵押權設定（本院卷69頁）；足見上訴人至遲於
      92年3月31日應知悉被上訴人乙○○所有系爭土地上有系
      爭抵押權存在。雖證人丙○○亦稱：本件伊沒有刻意注意
      ，因為一般申請謄本如果有抵押權登記，仍會做執行動作
      ，伊不記得本件是否有抵押權登記云云；惟查證人丙○○
      已證稱伊申請謄本時，均會看有無抵押權設定，所稱伊不
      記得本件是否有抵押權登記云云，應係時隔已久，難以對
      系爭土地之登記謄本特為確認，尚不得據以認定上訴人於
      92年3月31日向原法院聲請對被上訴人乙○○執行假扣押
      時不知系爭土地有系爭抵押權存在。
（三）依上所述，上訴人至遲於92年3月31日即已知悉被上訴人
      乙○○所有系爭土地上有系爭抵押權存在，其遲至94年3
      月31日始向原審起訴（原審卷4頁），主張依民法第244條
      規定撤銷被上訴人間之詐害行為，已逾民法第245條所規
      定應於1年內行使撤銷權之除斥期間。上訴人請求撤銷被
      上訴人間之系爭抵押債權設定行為及請求被上訴人塗銷系
      爭抵押權登記，均屬無據，不應准許。
六、綜上所述，上訴人先位之訴請求確認被上訴人間之系爭抵押
    債權不存在，被上訴人應塗銷系爭抵押權登記，及原法院93
    年度執字第6250號清償票款強制執行事件，於94年3月4日製
    作之分配表中，被上訴人甲○○得受分配之金額380萬元應
    予剔除不列入分配，均為無理由，不應准許；其備位之訴請
    求撤銷被上訴人間之系爭抵押債權設定行為，及請求被上訴
    人塗銷系爭抵押權登記，亦均為無理由，不應准許。原審所
    為上訴人敗訴判決，並無不合；上訴論旨指摘原判決不當，
    求予廢棄改判，為無理由。
七、兩造其餘之攻擊或防禦方法及未經援用之證據，經本院斟酌
    後，認為均不足以影響本判決之結果，無逐一詳予論駁之必
    要。併此敘明。
八、據上論結，本件上訴為無理由，依民事訴訟法第449條第1項
    、第78條，判決如主文。
中　　華　　民　　國　　96　　年　　3 　　月　　20　　日
　　　　　　　　　民事第八庭
                    　審判長法　官  吳景源
　　　　　　　　　　        法　官  滕允潔
　　　　　　　　　　        法　官  鄭威莉
正本係照原本作成。
如不服本判決，應於收受送達後20日內向本院提出上訴書狀，其
未表明上訴理由者，應於提出上訴後20日內向本院補提理由書狀
（均須按他造當事人之人數附繕本）上訴時應提出委任律師或具
有律師資格之人之委任狀；委任有律師資格者，另應附具律師資
格證書及釋明委任人與受任人有民事訴訟法第466條之1第1項但
書或第2項（詳附註）所定關係之釋明文書影本。
中　　華　　民　　國　　96　　年　　3 　　月　　21　　日
　　　　　　　　　　　　　　書記官  李垂福
附註：
民事訴訟法第466條之1（第1項、第2項）：
對於第二審判決上訴，上訴人應委任律師為訴訟代理人。但上訴
人或其他法定代理人具有律師資格者，不在此限。
上訴人之配偶、三親等內之血親、二親等內之姻親，或上訴人為
法人、中央或地方機關時，其所屬專任人員具有律師資格並經法
院認為適當者，亦得為第三審訴訟代理人。
